台灣台北地方法院刑事判決　　　　　　　　　　　　　九十年度易字第一六三號
　　公　訴　人　臺灣臺北地方法院檢察署檢察官
　　被　　　告　VERMEUL.
　　選任辯護人　陳彥希
右列被告因違反健康食品管理法案件，經檢察官提起公訴（九十年度偵字第一七五
九號），本院判決如左：
    主  文
VERMEULEN CHRISTIAAN JOHANNES，無罪。
    理  由
一、公訴意旨略以：被告VERMEULEN CHRISTIAAN JOHANNES（中文譯音為甲○○）為
    設在台北市○○區○○路二十六號六樓荷屬安地列斯商博雅股份有限公司台灣分
    公司（下稱博雅公司）之代表人，因執行職務，於博雅公司經銷販售之「可貝可
    幼兒成長奶粉」食品，未經主管機關核准為「健康食品」，竟擅自於民國九十年
    二月十七日提供該產品具有「可貝可兒幼兒成長奶粉．．分泌的瑞特素能幫助益
    菌繁殖，抑制害菌生長」等訊息供網路媒體明日報刊載，並於九十年三月十三日
    在有線電視緯來體育臺委播前揭產品廣告，內容宣稱「該抑制害菌生長」等詞句
    ，涉及違反屬於「健康食品」之整體傳達調整腸胃功能保健功效之規定，因認被
    告涉有違反健康食品管理法第六條之規定等語。
二、公訴人認被告涉有右揭犯行，無非係以明日報及緯來電視台刊登博雅公司之「可
    貝可幼兒成長奶粉」具有傳達調整腸胃功能保健功效之廣告事實，為被告所不否
    認，依行政院衛生署八十九年三月一日衛署食字第八九００五七五一號函釋略以
    「食品廣告具有特定保健功效者，應依該法之規定辦理之，而依該法第二條對健
    康食品之定義，該食品刊登涉及保健功效廣告之行為己可認定為健康食品之廣告
    ，而經查該食品並未依本法第七條之規定申請許可：為健康食品，明顯已違反該
    法第六條第一項之規定」，且有證人宋協豐之證詞及台北市松山區衛生局函、行
    政院衛生署函在卷，為其論據。
三、按犯罪事實應依證據認定之，無證據不得推定其犯罪事實。又不能證明被告犯罪
    者，應諭知無罪之判決，刑事訴訟法第一百五十四條、第三百零一條第一項分別
    定有明文。又刑事訴訟上證明之資料，無論其為直接證據或間接證據，均須達於
    通常一般之人均不致於有所懷疑，而得確信其為真實之程度，始得據為有罪之認
    定，若其關於被告是否犯罪之證明未能達此程度，而有合理性懷疑之存在，致使
    無從形成有罪之確信，根據「罪證有疑，利於被告」之證據法則，即不得遽為不
    利被告之認定（最高法院七十六年度台上字第四九八六號判例意旨參照），其以
    情況證據（即間接證據）斷罪時，尤須基於該證據在直接關係上所可證明之他項
    情況事實，本乎推理作用足以確證被告有罪，方為合法，不得徒憑主觀上之推想
    ，將一般經驗上有利被告之其他合理情況逕予排除，此觀諸最高法院三十二年度
    上字第六七號判例意旨亦甚明確。再刑法第十三條規定，行為人對於構成犯罪之
    事實，明知並有意使其發生者，為故意。行為人對於構成犯罪之事實，預見其發
    生而其發生並不違背其本意者，以故意論，此所謂之故意（未必故意，或稱不確
    定故意），須行為人對於構成犯罪之事實預見其發生，且其發生不違背行為人之
    本意者，始成立之，最高法院十八年上字第一三○九號、二十年非字第一○四號
    、二十二年上字第四二二九號、五十一年台上字第一二九一號判例可資參照。依
    健康食品管理法第二十一條之規定，係以處罰故意犯為限，對於無犯罪故意之行
    為人，並不予處罰。
四、訊據被告VERMEULEN CHRISTIAAN JOHANNES堅決否認涉有右揭犯行，辯稱：其係
    外國人，不識中文，對於中華民國之法令並不了解，其雖為博雅公司之負責人，
    惟該產品銷售之廣告行為係根據其職員之告知為合法而為，博雅公司所販售之奶
    粉非健康食品，其雖於九十年二月十七日，舉行產品發表記者會，經明日報記者
    向公司行銷經理詢問產品問題，惟係該記者根據研究報告自行撰稿，惟其並不知
    明日報記者刊登於網路上之內容，且該網頁已不存在，無從知悉其內容，而其於
    緯來電視台託播之廣告，是委託廣告公司設計，雖內容經其確認無誤，惟博雅公
    司從未標榜該嬰兒奶粉為健康食品，其廣告用語「幫助益菌繁殖，抑制害菌生長
    」等語並不違反衛生署所許可「改變細菌叢生態」廣告用語之意涵，並非屬「增
    進人類健康或減少身體重大疾病之功效」之保健功效意涵，其一收到起訴書即立
    刻停止廣告之播出，博雅公司在全世界銷售該嬰兒奶粉三十餘國，均符合國際衛
    生組織ＷＨＯ之標準，其確實對於該行為係違反中華民國之法令並無認識，博雅
    公司係於其被起訴後始聘請律師擔任法律顧問，其於銷售時因不懂中文，係依據
    博雅公司之職員告知廣告行為並不違法始為，其無違反食品健康管理法之故意等
    語。經查：
    （一）博雅公司銷售「可貝可幼兒成長奶粉」產品網路新聞報導內敘述「可貝可
          幼兒成長奶粉添加瑞特乳酸益菌．．可幫助寶寶腸道細胞生長」涉及誇大
          ，「分泌的瑞特素能幫助益菌繁殖，抑制害菌生長」內容，涉及健康食品
          管理法有關調整腸胃道功能之保健功效，於九十年三月十三日緯來體育台
          登播「可貝可幼兒成長奶粉」電視廣告宣稱可貝可幼兒成長奶粉可「抑制
          害菌生長」，已涉及健康食品管理法有關調整腸胃道功能之保健功效，經
          行政院衛生署分別於九十年三月二十一日以衛署食字第０九０００一六五
          四九號、九十年三月二十二日以衛署食字第０九０００一八二六八號函示
          ，經台北市松山區衛生所以北市松衛二字第九０六０一七四五００號函移
          請台北市衛生局查察，有前揭函文及函附之明日報網路新聞報導影本及廣
          告側錄帶在卷可參，經本院當庭勘驗該側錄帶係博雅公司於九十年三月十
          三日在有線電視緯來體育臺委播之「可貝可幼兒成長奶粉」產品廣告，內
          容宣稱該產品添加瑞特乳酸菌，經過實驗證實能有效抑制害菌，並無「健
          康食品」用語，業據本院當庭勘驗屬實（見本院九十一年一月十六日審判
          筆錄），並為被告VERMEULEN CHRISTIAAN JOHANNES所不否認。
    （二）次按健康食品管理法所稱健康食品，係指提供特殊營養素或具有特定之保
          健功效，特別加以標示或廣告，而非以治療、矯正人類疾病為目的之食品
          ，而健康食品必須符合下列要件︰一具有明確的保健功效成分，且其產品
          的合理攝取量必須具有科學依據。中央主管機關對已具有明確保健功能的
          保健功效成分，應予以公告。若在現有技術下無法確定有效的保健功效成
          分，則應列舉具該保健功效的各項原料或佐證文獻，由主管機關評估認定
          之。經科學化的保健功效評估試驗，或依學理證明其無害且具有明確及穩
          定的保健功效。健康食品之保健功效評估方法和毒理學評估方法，由中央
          主管機關訂定之，健康食品管理法第二條及第三條之規定均定有明文。惟
          所謂「保健功效」究何所指，並未在健康食品管理法中規定，依該法施行
          細則第二條及第三條規定，有關「保健功效」須經中央主管機關認定之，
          然查健康食品管理法於八十八年二月三日公布，並於公布後六個月後即八
          十八年八月三日施行，而其施行細則於同年八月一日方始發布，內容對於
          何為「保健功效」亦未明文規定。況行政院衛生署所出版之健康食品管理
          法規宣導資料中健康食品管理法ＱＡＮＤＡ中「４、Ｑ：何謂保健功效，
          Ａ：由中央主管機關認定，．」、「Ｑ：那些保健功效屬於中央主管機關
          所認定的，Ａ：目前尚無，將依科學證據分階段認定。」，且在八十九年
          五月二十六日在行政院衛生署網站（網址：ＷＷＷ．ＤＯＮ．ＧＯＶ．Ｔ
          Ｗ）亦查得相同之內容，有本院八十九年度簡上字第一七一號判決在卷可
          憑，並經本院於九十一年一月十六日於行政院衛生署網站上查得健康食品
          管理法ＱＡＮＤＡ之內容一致，有該網頁列印在卷可憑。綜上，健康食品
          管理法及其施行細則中並無明確規定有關「健康食品」、「保健功效」之
          具體內容，且該法之主管機關行政院衛生署，在該法公布至施行間，該署
          所出版之健康食品管理法規宣導資料及網站中對於前開用詞亦無明確之規
          範，縱使行政院衛生署之「健康食品管理法及廣告用詞管理原則」中有明
          確規定，但該紙資料係於八十八年九月九日所製作，僅供行政院衛生署內
          部人員使用。故從客觀事實認定被告在行為時，並無法明確知悉，其所行
          銷販售之系爭食品廣告所宣稱該產品添加瑞特乳酸菌，經過實驗證實能有
          效抑制害菌，是否違反健康食品管理法之規定，故被告VERMEULEN CHRIS-
            TIAAN JOHANNES對於犯罪構成要件即無明知，自已欠缺犯罪之故意，與
          法定主觀構成要件自有不符。
    （三）至明日報上所載之網路新聞報導，依移送書所附之明日報網頁影本內容可
          知，該份報導係由明日報採訪博雅公司行銷經理謝佳蓉而得之資訊所為新
          聞報導，並非以博雅公司名義而為之廣告，核與構成要件不符，且被告V-
          ERMEULEN CHRISTIAAN JOHANNES並無犯罪故意，業如前述，則尚難據明日
          報之網路新聞報導中所載之文字，推論被告涉有違反健康食品管理法之規
          定。
    （四）綜上所述，本件不能證明被告犯罪，依首開說明，自應為被告無罪之諭知
          。至公訴人請求傳訊證人明日報之記者劉淑玲惟無法提供證人之住址，因
          本件事實已明，核無傳訊之必要，附此敘明。
據上論斷，應依刑事訴訟法第三百零一條第一項，判決如主文。
本案經檢察官楊國宏到庭執行職務
中      華      民    國    九十一    年      一      月     三十     日
                            臺灣臺北地方法院刑事第九庭
                                            法  官  沈君玲
右正本證明與原本無異。
如不服本判決，應於判決送達後十日內向本院提出上訴狀
                                            書記官  蔡梅蓮
中      華      民      國    九十一    年      二      月      一      日
